【裁判字號】    92,上,659
【裁判日期】    921118
【裁判案由】    租佃爭議
【裁判全文】
臺灣高等法院民事判決                              九十二年度上字第六五九號
    上  訴  人  甲○○
                乙○○
    共      同
    訴訟代理人  周福珊律師
    被  上訴人  丙○○
    訴訟代理人  王宏志
右當事人間租佃爭議事件，上訴人對於中華民國九十二年三月二十八日臺灣板橋地方
法院九十一年度訴字第二一一五號第一審判決提起上訴，本院於九十二年十一月四日
言詞辯論終結，判決如左：
    主      文
上訴駁回。
第二審訴訟費用由上訴人負擔。
    事實及理由
壹、程序方面：
    本件上訴人甲○○經合法通知，未於言詞辯論期日到場，核無民事訴訟法第三百
    八十六條各款所列情形，該部分爰依被上訴人之聲請，由其一造辯論而為判決。
貳、實體方面：
一、上訴人主張：坐落台北縣三峽鎮○○段二十五之八、二十五之九地號土地（下稱
    系爭土地）係上訴人乙○○之父周祿壽向被上訴人之父林熊徵承租耕作，嗣因台
    灣光復後政府於民國四十年間實施耕地三七五減租，以法律強制規定地主與佃農
    間之權利義務內容，並就已存在之耕地租賃於調查屬實後辦理耕地租約登記，始
    由台北縣三峽鎮公所於辦理耕地租約登記時記載本件租賃期間自三十八年一月一
    日起至四十三年十二月三十一日止，非指周祿壽與林熊徵間於三十八年一月一日
    另行合意訂立耕地租約，且有台灣省台北縣私有耕地租約三礁字第十六號為憑；
    況本件耕地租約自登記後曾多次辦理續訂租約，被上訴人從未於續訂租約時提出
    異議，可見被上訴人否認系爭土地上之耕地租約，殊無理由。而系爭土地耕地租
    約原出租人林熊徵與承租人周祿壽均已辭世，自應由繼承系爭土地所有權之被上
    訴人與繼承承租權之上訴人共同申請租約變更登記，爰提起本訴，求為命被上訴
    人應就系爭土地會同上訴人向台北縣三峽鎮公所辦理變更耕地出租人為被上訴人
    、承租人為上訴人，並與上訴人續訂耕地三七五租約，租期自九十二年一月一日
    起至九十七年十二月三十一日止之判決。
二、被上訴人則以：上訴人所提出台灣省台北縣私有耕地租約三礁字第十六號雖形式
    上為三峽鎮公所填發，惟其上所載出租人伊父林熊徵並未蓋章，林熊徵亦從未設
    係自三十八年一月一日起至四十三年十二月三十一日止，簽訂日期為四十二年七
    月，然林熊徵早已於三十五年十一月二十七日辭世，亦不可能於租約上簽名蓋章
    而與上訴人乙○○之父周祿壽成立耕地租賃關係。況伊未曾向上訴人或周祿壽收
    取任何租金，上訴人亦無法提出繳納租金之收據以證明雙方有租約存在，則其主
    張自無理由等語置辯。
三、原審為上訴人敗訴之判決，上訴人不服，提起上訴，其於本院上訴聲明：(一)原判
    決廢棄。(二)被上訴人應就坐落台北縣三峽鎮○○段二十五之八、二十五之九地號
    土地會同上訴人向台北縣三峽鎮公所辦理變更耕地出租人為被上訴人、承租人為
    上訴人，並與上訴人續訂耕地三七五租約，租期自民國九十二年一月一日起至民
    國九十七年十二月三十一日止。被上訴人則於本院答辯聲明為：上訴駁回。
四、本件經依民事訴訴法第四百六十三條準用同法第二百七十條之一第一項第三款規
    定，整理並協議簡化爭點及不爭執點後，兩造同意僅就言詞辯論時所陳述之事實
    及主張之法律關係為論斷。查系爭土地原係登記為林熊徵所有，嗣林熊徵死亡後
    ，由被上訴人繼承，並於六十三年九月二十七日辦妥繼承登記等情，有土地登記
    謄本附卷可稽 (見原審卷第三六頁、第三七頁) ，復為兩造所不爭執，堪信上訴
    人此部分主張之事實為真正，惟被上訴人否認其父林熊徵與上訴人乙○○之父周
    祿壽就系爭土地訂有租約，並以前開情詞置辯，是本件應予審究之爭執點厥為：
    周祿壽與林熊徵就系爭土地是否有租賃關係存在？茲析述如下：
  (一)上訴人主張周祿壽與林熊徵就系爭土地訂有租約，固據其提出臺灣省臺北縣三礁
    字第十六號私有耕地租約 (下稱系爭租約)為證 (見原審卷第七頁)；惟為被上訴
    人所否認，並辯稱：系爭租約上並無林熊徵之蓋章，且林熊徵從未
    載「三峽鎮礁溪里五鄰」之住址，又已於三十五年十一月二十七日死亡，自無可
    能與周祿壽於四十二年七月訂立系爭租約，故系爭租約之內容非屬真正，並無實
    質證據力，不足證明周祿壽與林熊徵就系爭土地訂有租約等語，並提出林熊徵之
    除戶謄本為證 (見原審卷第一一六頁)。經查：
  1.按「證據能力與證據力有別，前者係指於人或物中有為證據方法之資格，後者則
    係證據方法就應證事實所能證明之價值。本件台北縣政府函既為公文書，自非無
    書證之能力，且依民事訴訟法第三百五十五條第一項之規定，具有形式上證據力
    ，至其實質上證據力之有無，則由事實審法院依自由心證判斷之。」，最高法院
    七十八年度台上字第二０九０號裁判要旨可資參照。準此，依上訴人提出系爭租
    約之程式觀之，雖有可能係三峽鎮公所所填發之公文書，惟縱認係公文書，其就
    周祿壽與林熊徵於系爭土地是否存在租賃關係之實質證據力，則仍應依調查證據
    結果審認之，要無疑義。
  2.查系爭租約之立約日期係在四十二年七月，且出租人簽名蓋章欄，雖書有林熊徵
    之名字，惟無蓋章，而被上訴人之父林熊徵早於三十五年十一月二十七日死亡，
    有被上訴人提出之林熊徵除戶謄本在卷可按，顯見林熊徵自始不可能與上訴人之
    父周祿壽於四十二年七月簽立系爭租約至為灼明。又系爭租約載明租額為「甘藷
    二三三五台斤」，苟上訴人所稱周祿壽與林熊徵間早於系爭租約簽訂之前即有租
    約合意，並非於四十二年七月另行訂立系爭租約之情事為真正，則周祿壽必有繳
    交租金之收據，惟上訴人自始無法提出繳租收據以證明周祿壽有履行系爭租約之
    內容，已足啟人疑竇；雖上訴人乙○○主張係因七十九年間家中失火，致無法找
    到繳租收據等情，並提出火災證明書影本一紙為證 (見原審卷第一四二頁) ，惟
    上訴人乙○○於本院言詞辯論時自認已有十七年未繳租金等語 (見本院卷第一Ｏ
    五頁)，再佐以證人即在系爭土地隔鄰耕作之秦德義於原審證稱：「我不知道（
    周祿壽有訂租約），我的部分也沒有訂租約。」、「不認識（林熊徵），也沒有
    看過，我也沒有繳過租金，別人有沒有繳我也不知道。」等語 (見原審卷第一六
    三頁) ，顯見其並未親自見聞周祿壽與林熊徵間確有成立耕地租賃契約，且證人
    秦德義既自承從未繳過租金，則以其耕作之土地與系爭土地相鄰關係觀之，被上
    訴人辯稱上訴人或周祿壽從未繳納租金等語，自非無據。
  3.另證人蘇飛雖證稱：「三、四十年前，我本人有去找過甲○○的阿公（即周祿壽
    ）說要買地上物，我把錢交給上訴人甲○○的阿公，他也有把錢繳給林本源（被
    上訴人之祖父）的收據給我看，因為他告訴我地上的樹木要跟林本源分，除了這
    一次外，沒有再向他們表示要買過了。」、「（問：是否看過上訴人甲○○的阿
    公交錢給林本源的收據？）有的，收據上寫著地上物的十分之三有給林本源。」
    等語，惟就收據是否林本源開立乙節，則答稱：「不知道，收據上有蓋章，但是
    寫何人的名字我忘記了。」等語 (見本院卷第五九頁) ，可見證人蘇飛對於該收
    據之內容及真實性並非認知明確；況依蘇飛上開證述其向周祿壽買受地上物之時
    間推算，當時林本源或林熊徵早已死亡，自不可能出具繳租收據予周祿壽收執，
    則蘇飛當時所見到之收據究係何人所為，是否真正即非無疑，自難遽以蘇飛之證
    詞而為上訴人有利之認定。是上訴人依系爭租約主張周祿壽與林熊徵間就系爭土
    地有租賃關係存在云云，即難採信。
  (二)上訴人另主張系爭土地登記簿謄本上載明系爭土地上有三七五租約，而依土地法
    所為之登記，有絕對之效力，辦理耕地三七五租約之登記係本於行政權之作用，
    非基於契約當事人之意思表示，當事人對於此種登記處分如有不服，應依訴願及
    行政訴訟程序請求救濟，於撤銷登記前，自不容被上訴人任意否認租約之存在等
    語。惟查：
  1.按「土地法第四十三條所謂登記有絕對效力，係為保護第三人起見，將登記事項
    賦予絕對真實之公信力」，此有司法院院字第一九一九號解釋、最高法院五十年
    度台上字第九二九號、四十一年度台上字第三二三號、四十年度台上字第一八九
    二號、三十三年度上字第五九○九號等判例意旨可資參照。本件兩造爭執之耕地
    租賃關係並未涉及善意第三人之保護，上訴人遽引上揭法條其主張之依據，已有
    誤會；且系爭土地登記謄本標示「有三七五租約」之註記，依系爭租約上蓋有台
    北縣政府核定之「本租約依照減租條例第二十條規定自民國四十四年元月一日起
    至四十九年十二月三十一日止續訂租約六年」，嗣經三次核定，至七十三年十二
    月三十一日止續訂租約六年，有其上之台北縣政府核定章四枚印文可按，惟林熊
    徵早於三十五年十一月二十七日死亡，不可能簽訂系爭租約，已如前述，顯見台
    北縣政府於核定時，係依照並非林熊徵所簽訂之系爭租約為依據，且未為實際之
    調查與認定，而地政機關亦依據三峽鎮公所檢附之租約資料及台北縣政府核定章
    而辦理登記，並未就系爭土地是否存有租賃關係為實質審查及認定，依上開說明
    ，系爭租約既無從認係林熊徵與周祿壽所簽訂，則依系爭租約而辦理三七五租約
    註記之土地登記謄本自不能作為林熊徵與周祿壽就系爭土地存在租賃關係之證據
    。
  2.又按耕地三七五減租條例第六條第一項載明：「本條例施行後耕地租約應一律以
    書面為之，租約之訂立、變更、終止或換訂，應由出租人會同承租人申請登記」
    ，固係為保護佃農及謀舉證上便利而設，惟查：「耕地三七五減租條例第六條關
    於以書面訂立耕地三七五租約之規定，係以其耕地之租賃契約已經成立為其前提
    要件」，此有最高法院四十三年度台上字第一一Ｏ五號裁判要旨可資參照，故本
    件租約登記仍應以已有合法訂立之耕地租約存在為前提要件，殆無疑義。準此，
    行政機關未為實質審查耕地租約之存在，而為租約登記，如無合法訂立之租約存
    在，仍不得執此「三七五租約」註記，即謂周祿壽與林熊徵間有訂立耕地租約。
    至於被上訴人是否循訴願、行政訴訟程序而撤銷系爭土地上之三七五租約登記，
    即與本院審認兩造間就系爭土地是否存在租賃關係無涉。從而，上訴人主張系爭
    土地登記簿謄本有三七五租約註記，即應推認周祿壽與林熊徵間有訂立耕地租約
    云云，自屬倒果為因之論證，委無足取。
  (三)上訴人又主張被上訴人雖辯稱林熊徵於三十五年間即已辭世，惟林熊徵係於四十
    二年十一月二日始向台北市政府補辦死亡登記，系爭土地更於六十三年九月二十
    七日辦妥繼承登記，且光復後林家所有之土地田產均以林熊徵名義辦理登記，實
    難謂本件耕地租約以林熊徵名義辦理出租人登記有何疑義；況本件耕地租約自登
    記後歷經多次續約，被上訴人從未於續訂租約時提出異議，且於八十九年八月十
    七日經台北縣三峽鎮公所通知辦理租約變更登記時，仍未於二十日內提出異議，
    嗣於本件訴訟中始矢口否認周祿壽與林熊徵間之租賃關係存在，殊無理由等語。
    被上訴人則辯稱：被上訴人或林熊徵從未
    爭土地有何出租情事，亦未曾向上訴人或其被繼承人周祿壽收取任何租金，自無
    從收受續訂租約之通知，而被上訴人接獲三峽鎮公所於八十九年八月十七日辦理
    租約變更登記通知書後，即於八十九年八月二十八日以書面聲明異議等語。經查
    ：
  1.系爭土地於六十三年九月二十七日由被上訴人辦理繼承登記，有土地登記謄本可
    參，雖台灣光復後，林本源家族土地仍以林熊徵名義登記，惟上訴人並無證據證
    明系爭租約係林熊徵與周祿壽所訂立，已如前述，自不能以光復後林家土地仍以
    林熊徵名義登記，即謂林熊徵與周祿壽訂有系爭租約或周祿壽與林熊徵間於臺灣
    光復前即就系爭土地成立租賃關係之情事。再者，林熊徵已自始不可能於四十二
    年七月間與周祿壽訂立系爭租約，則由何人（有管理處分系爭耕地之權利者）於
    台灣光復後與周祿壽訂立系爭租約，及光復前周祿壽與林熊徵或其代理人就系爭
    土地有訂立租賃契約等情，均應由上訴人舉證證明，惟上訴人均未能舉證以實其
    說，自難令人信服。
  2.又系爭租約依其上記載租賃期間自三十八年一月一日起至四十三年十二月三十一
    日止共訂六年，其後迄七十三年十二月三十一日為止，雖曾多次辦理續訂租約，
    惟均以系爭租約為依據，而由台北縣政府核定，遍查全卷亦無通知被上訴人表示
    意見之證據，且被上訴人或林熊徵從未
    受續訂租約之通知，更遑論依法提出異議；而被上訴人於八十九年八月十七日、
    九十年六月十三日、九十年十月十五日接獲三峽鎮公所辦理租約變更登記之通知
    書後，均依限聲明異議，並經三峽鎮公所回函等情，有被上訴人提出之異議書及
    三峽鎮公所回函等影本在卷可參 (見本院卷第四五頁至五四頁) ，應堪採信。此
    外，上訴人復無法提出繳交租金予被上訴人之收據證明，是被上訴人辯稱於接獲
    三峽鎮公所八十九年八月十七日辦理租約變更登記通知書前，從未知悉系爭土地
    有何出租情事，亦未曾向上訴人或其被繼承人周祿壽收取任何租金等語，堪信為
    真實。從而，上訴人既無法證明台灣光復前周祿壽與林熊徵間就系爭土地存在耕
    地租賃關係，及光復後周祿壽與林熊徵間訂有系爭租約之情事，則其主張周祿壽
    與林熊徵間就系爭土地有耕地租賃關係存在云云，即難採信。
五、綜上所述，上訴人無法證明周祿壽與林熊徵間就系爭土地有耕地租賃關係存在，
    則其請求被上訴人應就坐落台北縣三峽鎮○○段二十五之八、二十五之九地號土
    地會同上訴人向台北縣三峽鎮公所辦理變更耕地出租人為被上訴人、承租人為上
    訴人，並與上訴人續訂耕地三七五租約，租期自九十二年一月一日起至九十七年
    十二月三十一日止，為無理由，應予駁回。原審為上訴人敗訴之判決，並無違誤
    ，上訴意旨指摘原判決不當，求予廢棄改判，為無理由，應予駁回。
六、本件為判決基礎之事證已臻明確，本院經逐一審酌兩造歷審所提攻擊、防禦方法
    ，均與前開論斷結果無礙，爰不再一一論述，並此敘明。
七、據上論結，本件上訴為無理由，依民事訴訟法四百四十九條第一項、第四百六十
    三條、第三百八十五條第一項前段、第七十八條，判決如主文。
中      華      民      國    九十二    年      十一     月    十八     日
                              民事第十六庭
                                  審判長法  官  阮  富  枝
                                        法  官  林  麗  玲
                                        法  官  吳  麗  惠
正本係照原本作成。
兩造均不得上訴。
中      華      民      國    九十二    年     十一     月     二十     日
                                        書記官  陶  美  玲


司法院資訊處製作；財團法人民間司法改革基金會備份。
